【裁判字號】    97,婚,392
【裁判日期】    970909
【裁判案由】    履行同居
【裁判全文】
臺灣臺中地方法院民事判決               97年度婚字第392號
原      告  甲○○
被      告  乙○○即NGUY.
上列被告間請求離婚事件，本院於97年8月26日言詞辯論終結，
判決如下：
    主      文
准原告與被告離婚。
訴訟費用由被告負擔。
    事實及理由
壹、程序事項
一、按婚姻無效、確認婚姻不成立或成立、撤銷婚姻、離婚或夫
    妻同居之訴，得合併提起，或於第一審或第二審言詞辯論終
    結前，為訴之變更、追加或提起反訴，民事訴訟法第572條
    第1項定有明文。本件原告起訴時，訴之聲明為請求被告應
    與原告同居，嗣於言詞辯論程序中（民國97年8月26日）變
    更請求本院依民法第1052條第2項之規定判決離婚，揆諸上
    開說明，應予准許。
二、次按離婚依起訴時夫之本國法及中華民國法律，均認其事實
    為離婚原因者，得宣告之；但配偶之一方為中華民國國民者
    ，依中華民國法律，涉外民事法律適用法第14條定有明文。
    查本件原告為中華民國國民，被告則為越南籍國民，及原告
    為被告之夫等事實，有戶籍謄本在卷可證，則本件訴訟依前
    開規定，其離婚原因之準據法自應適用中華民國法律。
貳、實體事項
一、原告主張：被告為越南籍人士，兩造於民國95年10月6日結
    婚，婚後約定以原告住所為兩造共同住居所，被告亦來臺與
    原告同居，詎料被告於96年11月20日無故離家後，即行方不
    明，迄今已近1年未歸，是被告顯然不願與原告維持夫妻關
    係，爰依民法第1052條第2項提起離婚訴訟等語。並聲明：
    如主文所示。
二、被告則以：原告根本無法處理自己的事情，連辦一些簡單的
    事情都辦不了，因為兩造無法溝通，被告無法繼續跟原告一
    起生活，所以才離家，我現在住在桃園，但是地址我不會寫
    等語。並聲明：同意原告離婚之請求。
三、得心證之理由：
（一）原告主張之事實，業據提出戶籍謄本、結婚證書影本、被
      告入出國日期證明書等為證，並有內政部入出國及移民署
      專勤事務第二大隊台中市專勤隊96年12月1日移署專二中
      市可字第0960005430號註記行方不明人口協尋函文可參。
      復經證人即原告母親吳紀阿宇到庭證述：「被告跟我兒子
      結婚後第一年來，她表現的還不錯，跟我兒子相處的還好
      ，但是來第11天，她說她的母親生病快死了，要回越南送
      終，我就買機票讓她回越南，她回去後就不回來；第二年
      過了農曆年快滿一年了居留證的期限快到了，她就又回來
      說要辦居留證，這次她跟我兒子住了4天半，但4天居留證
      拿到了，當天下午人就又跑了，不知道她跑去哪裡」等語
      在卷（見本院97年8月26日言詞辯論筆錄）。參酌證人與
      原告為同財共居之親人，對於被告是否與原告同居，自屬
      知甚詳，所為證言應堪採信。是依上開證據所示，堪認原
      告之主張為真實。
（二）按民法第1052條第2項所稱「有前項以外之重大事由，難
      以維持婚姻者」，乃抽象的、概括的離婚事由，係民法親
      屬編於74年修正時，為因應實際需要，參酌各國立法例，
      導入破綻主義思想所增設。但其事由應由夫妻之一方負責
      者，僅他方得請求離婚，是其所採者為消極破綻主義精神
      ，而非積極破綻主義。關於是否為難以維持婚姻之重大事
      由，其判斷標準為婚姻是否已生破綻而無回復之希望。而
      婚姻是否已生破綻而無回復之希望，則應依客觀的標準，
      即難以維持婚姻之事實，是否已達於倘處於同一境況，任
      何人均將喪失維持婚姻意欲之程度而定。至於同條但書所
      規定「難以維持婚姻之重大事由應由夫妻之一方負責者，
      僅他方得請求離婚」，乃因如肯定有責配偶之離婚請求，
      無異承認恣意離婚，破壞婚姻秩序，且有背於道義，尤其
      違反自己清白（clean hands）之法理，有欠公允，同時
      亦與國民之法感情及倫理觀念不合，因而採消極破綻主義
      。然若夫妻雙方均為有責時，則應衡量比較雙方之有責程
      度，而許責任較輕之一方向應負主要責任之他方請求離婚
      ，以符合公平（最高法院94年臺上字第2059號判決意旨、
      95年度第5次民事庭會議決議參照）。
（三）再者，婚姻係以夫妻共同生活為目的，夫妻雙方應以誠摯
      互信為基礎，相互扶持，共同建立和諧美滿之家庭，倘雙
      方因理念上之重大差異，事實上已經分居各自獨立生活多
      年，雙方彷如個自獨立生活之個體，彼此誠摰互信之感情
      基礎，已經不復存在，依一般人之生活經驗，顯然難期修
      復，雙方共同生活的婚姻目的已經不能達成。本件被告婚
      後雖曾來台與原告共同生活，惟彼此因習性及觀念諸多差
      異，致雙方感情一直無法熱絡，嗣於96年11月20日被告離
      家後，迄今均未返家與原告共同生活，則被告對兩造之婚
      姻顯未認同，主觀上亦無意與原告維持婚姻，綜觀上情，
      被告離家出走，行方不明，對原告之生活狀況未曾關心，
      迄今兩造已分居近1年之時間，雙方形同陌路，已無情感
      ，渠等之間僅存夫妻之名，而無夫妻之實，足見兩造間之
      婚姻已生破綻而無回復之希望，且任何人處於同一情況下
      ，亦均不願繼續維持婚姻生活，堪認本件兩造間確有難以
      維持婚姻之重大事由存在，而難以繼續彼此之共同婚姻生
      活無疑，而就該項離婚事由觀之，被告顯係負較重責任之
      一方。從而，原告依民法第1052條第2項規定請求判決離
      婚，洵屬正當，應予准許。
四、訴訟費用負擔之依據：民事訴訟法第78條。
中    華    民    國    97    年    9     月    9     日
                  家事法庭      法  官  許冰芬
以上正本係照原本作成。
如對本判決上訴，須於判決送達後20日內向本院提出上訴狀（須
附繕本）。
中    華    民    國    97    年    9     月    9     日
                                書記官  黃惠閔


司法院資訊處製作；財團法人民間司法改革基金會備份。
